【裁判字號】    99,上易,691
【裁判日期】    990326
【裁判案由】    詐欺
【裁判全文】
臺灣高等法院刑事判決                99年度上易字第691號
上  訴  人
即  被  告  丁○○
上列上訴人因詐欺案件，不服臺灣臺北地方法院九十八年度易字
第二八四二號，中華民國九十九年二月二十三日第一審判決（起
訴案號：臺灣臺北方法院檢察署九十八年度偵字第二０四０八號
、第二一八三三號），暨移送併辦（案號：臺灣臺北地方法院檢
察署九十八年度偵字第二三七八一號、臺灣板橋地方法院檢察署
九十八年度偵字第三０００九號），提起上訴，本院判決如下：
    主  文
上訴駁回。
    理  由
一、依刑事訴訟法第三百五十條、第三百六十一條、第三百六十
    二條、第三百六十七條規定，不服地方法院之第一審判決而
    上訴者，須提出上訴書狀，並應敘明具體理由，為上訴必備
    之程式；其所提出之書狀未敘述上訴理由，或僅曾以言詞陳
    述上訴理由者，均應於上訴期間屆滿後二十日內補提理由書
    於第一審法院。第一審法院經形式審查，認逾期未補提上訴
    理由者，應定期間先命補正，逾期未補正者，為上訴不合法
    律上之程式，應以裁定駁回。倘已提出上訴理由，但所提非
    屬具體理由者，則由第二審法院以上訴不合法律上之程式，
    判決駁回。而所謂具體理由，必係依據卷內既有訴訟資料或
    提出新事證，指摘或表明第一審判決有何採證認事、用法或
    量刑等足以影響判決本旨之不當或違法，而構成應予撤銷之
    具體事由，始克當之（例如：依憑證據法則具體指出所採證
    據何以不據證據能力，或依憑卷證資料，明確指出所為證據
    證明力之判斷如何違背經驗、論理法則）；倘僅泛言原判決
    認定事實錯誤、違背法令、量刑失之過重過輕微，而未依上
    揭意旨指出具體事由，或形式上雖已指出具體事由，然該事
    由縱使屬實，亦不足以認為原判決有何不當或違法者（例如
    ：對不具有調查必要性之證據，法院未依聲請調查亦未說明
    理由，或援用證據不當，但除去該證據仍應為同一事實之認
    定），皆難謂係具體理由，俾與第二審上訴制度旨在請求第
    二審法院撤銷、變更第一審不當或違法之判決，以實現個案
    救濟之立法目的相契合，並節制濫行上訴（最高法院九十七
    年度台上字第八九二號決參照）。又觀諸刑事訴訟法第三百
    六十一條修正之立法說明三，謂「原審法院對上訴書狀有無
    記載理由，應為形式上之審查，認有欠缺，且未據上訴人自
    行補正者，應定期間先命補正，爰於第三項後段明定。至上
    訴理由是否具體，係第二審法院審查範圍，不在命補正之列
    」，故修正後該規定所指應由第一審法院先命補正之「上訴
    書狀未敘述理由」，係指上訴書狀僅聲明對原判決不服，就
    不服理由未為任何敘述，自形式上觀察，可認係未提出上訴
    理由之情形而言，若上訴書狀對不服之理由已有所敘述，僅
    敘述不具體者，究有別於「未敘述理由」，自不生應依該規
    定命補正之問題。同此旨趣，刑事訴訟法第三百六十七條增
    列為不合法情形之「上訴書狀未敘述理由」者，亦應採相同
    解釋。又上訴書狀已敘述上訴理由，但所述不「具體」者，
    雖非「上訴書狀未敘述理由」一語涵攝之範圍，然既不符合
    「上訴書狀應敘述『具體』理由」之規定，仍屬上訴「不合
    法律上之程式」，且依上開立法說明，此類不合法，不在得
    補正之列，法院自毋庸命補正；而由第二審法院逕認上訴不
    合法，以判決駁回（最高法院九十七年度台上字第八九二號
    、第三五九九號、第三八八九號判決參照）。
二、經查：原審以上訴人即被告丁○○明知其向中華郵政股份有
    限公司（下稱中華郵政公司）世新大學郵局申請所得帳號0
    0000000000000號帳戶，係金融機構供其個人
    金融存提款項使用，並可預見提供該等帳戶予他人使用，將
    可能幫助他人遂行財產犯罪，詎仍於民國九十八年六月中旬
    某日，在不詳處所，將該金融帳戶之存摺、提款卡、密碼交
    付予某真實姓名年籍不詳之詐騙集團成員。嗣該人所屬詐騙
    集團之成員即意圖為自己不法所有，對如附表「被害人」欄
    所示之人，以如附表「實施詐術之時間及方法」欄所示之方
    式，詐取如附表「匯款時間」及「匯款金額」欄所示之金錢
    得手。嗣因如附表「被害人」欄所示之人分別報警，始查知
    上情等事實，雖據被告丁○○否認在卷，並辯稱：在九十八
    年六月中旬某日，我將車停在臺北市○○○○街路旁車內財
    物遭竊，內有本件郵局之存摺、金融卡、筆記型電腦、護照
    影本、身分證影本、臺胞證影本等物，這些是為了娶外籍新
    娘用的，隔天有一名男子打電話給我說他有撿到這些東西，
    要我以五千元贖回，我認為筆記型電腦不是很好，沒有意願
    要回這些東西，我叫他丟掉，對方後來又來電，我說二千元
    就可以，超過我就不要，之後就沒有聯絡云云，經查：
（一）被告丁○○前曾開設中華郵政公司世新大學郵局帳號00
      000000000000號帳戶乙節，業據被告丁○○
      坦承在卷，並有中華郵政公司九十八年七月二十四日儲字
      第０九八００五九二七三號函、臺北郵局九十八年七月二
      十七日函檢附之帳戶資料、歷史交易明細等在卷可稽（詳
      九十八年度偵字第二０四０八號偵查卷第二三頁至第二五
      頁、九十八年度偵字第二一八三二號偵查卷第二四頁至第
      二六頁），又詐欺集團對如附表「被害人」欄所示之人，
      以如附表「實施詐術之時間及方法」欄所示之方式，詐取
      如附表「匯款時間」及「匯款金額」欄所示之金錢得手，
      亦據附表所示之被害人丙○○、戊○○、乙○○及甲○○
      於警詢時指述綦詳（詳九十八年度偵字第二０四八八號偵
      查卷第九頁至第十一頁、九十八年度偵字第二一八三三號
      偵查卷第六頁至第七頁、九十八年度偵字二三七八一號偵
      查卷第十三頁至第十四頁、臺灣板橋地方法院檢察署九十
      八年度偵字第三０００九號偵查卷第七頁至第九頁），並
      有國泰世華銀行自動櫃員機交易明細表、郵政自動櫃員機
      交易明細表、玉山銀行存摺影本、永豐銀行自動櫃員機交
      易明細表及雅虎奇摩拍賣網頁（詳九十八年度偵字第二０
      四０八號偵查卷第十三頁至第二一頁、九十八年度偵字第
      二一八三三號偵查卷第十九頁至第二二頁、九十八年度偵
      字二三七八一號偵查卷第二十頁、臺灣板橋地方法院檢察
      署九十八年度偵字第三０００九號偵查卷第十一頁）。依
      上開等情，足認被告丁○○所開戶之中華郵政公司世新大
      學郵局帳號00000000000000號帳戶確有遭
      詐騙集團成員持有使用，並於詐騙被害人匯款後加以提領
      花用之情形。
（二）被告丁○○雖以前揭之詞置辯，惟依被告丁○○帳戶交易
      明細資料以觀，該帳戶於遭詐騙集團使用前之最後一次交
      易情形，即九十八年四月提領一千元後，帳戶內僅餘二元
      ，被告丁○○亦供稱：帳戶沒什麼錢等語（詳九十八年度
      偵字第二０四０八號偵查卷第七頁、九十八年度偵字第二
      三七八一號偵查卷第五頁、臺灣板橋地方法院檢察署九十
      八年度偵字第三０００九號偵查卷第五頁、原審卷第十三
      頁、第一三五頁背面），被告丁○○辯稱：係為了娶外籍
      新娘而攜帶存摺及金融卡，實屬可疑。參以被告丁○○於
      偵查時及原審準備程序中均辯稱：遭竊之隔天，有一名男
      子打電話索討金錢以贖回遭竊之物品，其自稱姓「楊」云
      云（詳九十八年度偵字第二０四０八號偵查卷第六頁至第
      七頁、原審卷第十四頁），於原審審理時復辯稱：該名男
      子自稱姓「林」云云（詳原審卷第一三三頁背面），其前
      後供述有不一致之情況，則被告丁○○所稱車內物品遭竊
      一事，亦屬可疑。若被告丁○○所辯為真，遭竊之物品包
      含本件郵局之存摺、金融卡、筆記型電腦、護照影本、身
      分證影本、臺胞證影本等物，其價值雖非鉅，惟對於個人
      身分、信用之影響甚大，被告丁○○既發現前揭物品遭竊
      ，理應為向金融機構辦法掛失及報警之處理，以免個人物
      品遭拾獲之人任意使用，金融帳戶遭人任意利用。查被告
      丁○○於知悉車內前揭物品遭竊後並未向前開帳戶所屬之
      中華郵政公司申報金融卡有遭竊而申請掛失補發之情，亦
      未向警察局報案等情，業據被告丁○○自承在卷（詳九十
      八年度偵字第二０四０八號偵查卷第七頁、九十八年度偵
      字第二三七八一號偵查卷第五頁、臺灣板橋地方法院檢察
      署九十八年度偵字第三０００九號偵查卷第五頁、原審卷
      第十三頁、第一百三十五頁背面），衡之金融卡為個人理
      財工具使用之物，依日常生活經驗，可判斷係屬相當重要
      之物品，若發現存摺及帳戶資料遭竊，理應為掛失帳戶之
      處理，以免自己之帳戶遭拾獲之人任意使用，被告丁○○
      在知悉存簿及提款卡遭竊後，竟未辦理掛失，顯見被告丁○○辯稱存摺及提款卡遭竊等語，為事後杜撰之詞，並不
      可採。又被告於偵訊時及原審審理時均供稱：密碼為家裡
      電話號碼00000000等語（詳原審卷第十二頁至第
      十三頁、第一三三頁），足見被告丁○○之金融卡密碼為
      家中之電話號碼，一般人均能輕易記住，而無須另外記錄
      ，更無須記載於金融卡套上，被告丁○○又何需將不易遺
      忘之密碼記載於金融卡套上，或將密碼資料記載於筆記型
      電腦內，徒增他人盜用之理？被告丁○○辯稱將存摺及金
      融卡放置於汽車內而遺失云云，即不足採。而詐騙集團成
      員為避免渠等詐騙犯行遭警方查緝，均向他人收購或收集
      帳戶即使用所謂「人頭帳戶」，作為詐欺取財後加以提領
      之工具，而所收集之他人帳戶均必須獲得該帳戶提供者本
      人默許或同意，始能於被害人報案前順利使用帳戶提領贓
      款，絕無使用他人不慎遺失之金融卡，甘冒持卡人本人可
      能掛失該卡片，致贓款遭凍結而無法取得之風險之道理，
      此亦足徵被告丁○○係於被害人遭詐騙前之九十八年六月
      間，在不詳地點自行將帳戶資料交付予他人使用，而非遺
      失或遭盜用。綜上，被告丁○○前揭所辯，僅係事後卸責
      之詞，不足採信。被告確有將其中華郵政公司世新大學郵
      局帳戶之存摺、金融卡及密碼提供他人使用一節，應堪認
      定。
（三）按金融機構帳戶為個人理財之工具，申請開設金融機構帳
      戶並無任何特殊之限制，一般民眾皆可以存入最低開戶金
      額之方式自由申請開戶，並得同時於不同金融機構申請多
      數存款帳戶使用，此乃眾所週知之事實。依一般人之社會
      生活經驗，倘係合法收入，本可自行向金融行庫開戶使用
      ，而無向他人購買帳戶之必要。足見他人不以自己名義申
      請開戶，反以其他方式向不特定人蒐集、收購或借用他人
      之金融機構帳戶使用，衡情應能懷疑蒐集收購或借用帳戶
      之人目的在於供不法詐騙份子用以詐使他人將款項匯入後
      ，再加以提領之用。被告丁○○將其所有之金融機構帳戶
      存摺、金融卡交付他人，並告知密碼，依卷內事證，雖無
      證據證明被告丁○○知悉詐騙集團成員如何犯罪，惟該等
      詐騙份子將被告丁○○交付之帳戶供作提領詐騙款項之用
      ，則顯然不違反被告丁○○之本意，被告丁○○自有幫助
      詐欺取財之不確定故意甚明。
    綜上所述，本件事證明確，被告丁○○犯行堪以認定，應予
    依法論科。核被告丁○○所為，係犯刑法，係犯刑法第三十
    條第一項、第三百三十九條第一項之幫助詐欺取財罪，及同
    法第三十條第一項、第三百三十九條第三項、第一項之幫助
    詐欺取財未遂罪。又被告丁○○以提供單一帳戶之行為，幫
    助詐騙集團詐欺如附表所示之被害人，係以一行為犯數罪名
    ，為想像競合犯，應從重論以幫助詐欺取財既遂罪。被告幫
    助他人犯上開詐欺取財罪，為幫助犯，爰依刑法第三十條第
    二項之規定，按正犯之刑減輕之。檢察官雖僅就被告丁○○
    幫助詐欺被害人丙○○、戊○○部分起訴，然被告丁○○幫
    助他人詐欺丙○○、戊○○以外如附表「被害人」欄所示被
    害人之犯行，因與起訴之幫助詐欺被害人丙○○、戊○○部
    分具有想像競合犯之一罪關係，而為起訴效力所及，自得併
    予審究。並審酌被告丁○○於詐騙集團猖獗橫行，報章雜誌
    一再報導詐騙集團使用人頭帳戶犯罪之情形下，仍將金融機
    構帳戶提供他人使用之犯罪動機、目的，其提供帳戶助長詐
    騙集團犯罪，增加政府查緝此類犯罪之困難，更因而危害他
    人財產法益及社會秩序，所害非輕，暨犯後否認犯行之態度
    等一切情狀，量處有期徒刑四月，並諭知易科罰金之折算標
    準等，業已詳敘其所憑證據、認定理由及量刑依據。從形式
    上觀察，原判決已敘明審酌刑法第五十七條所列事項之理由
    ，並無認定事實錯誤、量刑瑕疵或違背法令之情形。
三、本件被告丁○○不服原判決，提起上訴，上訴理由略以：「
    被告丁○○所申請之前揭中華郵政公司世新大學郵局帳號0
    0000000000000號帳戶提款卡密碼是家中之前
    舊電話號碼，因為擔心忘記所以抄在提款卡護套上，而我在
    提款卡遺失後，有自稱『楊』姓或『林』姓之人打電話來，
    請求調取前揭電話之通聯紀錄，而我當天是為了要辦理娶外
    籍新娘所以攜帶提款卡及存摺。」云云。惟查：
（一）上開提款卡既係被告丁○○家裡舊電話號碼，自無遺忘之
      可能，然被告丁○○卻將之記載於提款卡之護套上顯然與
      常情不符，此已據原審於判決書中闡述甚明（詳原審判決
      書第四頁），顯未具體指出原判決事實認定之所憑有如何
      之錯誤。
（二）被告丁○○於原審時所提供之自稱「楊」姓或「林」姓之
      人之電話為0000000000、000000000
      0，已據原審調取通聯紀錄，此有前揭通聯紀錄在卷可佐
      （詳原審卷第十五頁至第一二一頁），無從證明與被告丁○○本案被訴犯行有何關連性。
（三）至被告丁○○所稱當日攜帶存摺及提款卡係為娶外籍新娘
      而攜帶存摺及金融卡云云，原審已於判決書中詳述：依被
      告丁○○帳戶交易明細資料以觀，該帳戶於遭詐騙集團使
      用前之最後一次交易情形，即九十八年四月提領一千元後
      ，帳戶內僅餘二元等語（詳原審判決第二頁），則被告丁○○前揭所辯實屬可疑，況被告丁○○復將帳戶內僅餘二
      元之提款卡密碼，且係屬家中電話之密碼記載在提款卡護
      套上更與常情有違。
  綜上，被告丁○○提起本件上訴既未附具體之理由，且其前揭
  事由縱然屬實，亦不足以認定原判決有何不當或違法之處，其
  上訴自不合法律上之程式，爰不經言詞辯論予以駁回。
據上論斷，應依刑事訴訟法第三百六十七條前段、第三百七十二
條，判決如主文。
中    華    民    國    99    年    3     月    26    日
                  刑事第十八庭審判長法  官  吳鴻章
                                    法  官  周政達
                                    法  官  曾淑華
以上正本證明與原本無異。
不得上訴。
                                    書記官  王增華
中    華    民    國    99    年    3     月    29    日
附表：
┌──┬───┬──────┬───┬─────┬────┐
│編號│被害人│實施詐術之時│匯款時│匯款地點  │匯款金額│
│    │      │間及方法    │間    │          │（新臺幣│
│    │      │            │      │          │）      │
├──┼───┼──────┼───┼─────┼────┤
│一  │丙○○│詐騙集團在雅│九十八│臺北縣蘆洲│八千元  │
│    │      │虎奇摩拍賣網│年六月│市某全家便│        │
│    │      │站上，以「sa│三十日│利商店（起│        │
│    │      │m660314」帳 │十一時│訴書誤載為│        │
│    │      │號刊登訊息佯│三十七│統一便利商│        │
│    │      │稱「出售一台│分許  │店）之「國│        │
│    │      │五月購入的Sh│      │泰世華銀行│        │
│    │      │arpWX23電視 │      │」自動櫃員│        │
│    │      │旋轉手機百分│      │機        │        │
│    │      │之九十九新直│      │          │        │
│    │      │購八千元盒裝│      │          │        │
│    │      │」供不特定人│      │          │        │
│    │      │競標購買，致│      │          │        │
│    │      │丙○○於九十│      │          │        │
│    │      │八年六月三十│      │          │        │
│    │      │日十一時六分│      │          │        │
│    │      │下標後，於右│      │          │        │
│    │      │列時間、金額│      │          │        │
│    │      │匯款至被告薛│      │          │        │
│    │      │旭東上開帳戶│      │          │        │
│    │      │，旋為詐騙集│      │          │        │
│    │      │團成員提領一│      │          │        │
│    │      │空。        │      │          │        │
├──┼───┼──────┼───┼─────┼────┤
│二  │戊○○│詐騙集團在雅│九十八│臺北市中正│一萬元  │
│    │      │虎奇摩拍賣網│年六月│區臺北車站│        │
│    │      │站上以帳號「│三十日│之郵局自動│        │
│    │      │tn_5k1」刊登│下午十│櫃員機    │        │
│    │      │訊息佯稱「HO│三時十│          │        │
│    │      │ND ACB600RR2│三分許│          │        │
│    │      │003.08出廠20│      │          │        │
│    │      │03.12.31掛牌│      │          │        │
│    │      │」之重型機車│      │          │        │
│    │      │一台，供不特│      │          │        │
│    │      │定人競標，致│      │          │        │
│    │      │戊○○於九十│      │          │        │
│    │      │八年六月二十│      │          │        │
│    │      │九日下午十六│      │          │        │
│    │      │時十五分許下│      │          │        │
│    │      │標後，於右列│      │          │        │
│    │      │時間、金額匯│      │          │        │
│    │      │款至被告上開│      │          │        │
│    │      │帳戶，旋為詐│      │          │        │
│    │      │騙集團成員提│      │          │        │
│    │      │領一空。    │      │          │        │
├──┼───┼──────┼───┼─────┼────┤
│三  │乙○○│在露天拍賣網│九十八│臺北市萬華│一萬五千│
│    │      │站上刊登訊息│年六月│區○○街五│元      │
│    │      │佯稱「販賣筆│三十日│十五號「永│        │
│    │      │記型電腦一台│下午十│豐銀行」自│        │
│    │      │」，致乙○○│四時十│動櫃員機  │        │
│    │      │於九十八年六│四分許│          │        │
│    │      │月二十九日晚│      │          │        │
│    │      │間二十時許下│      │          │        │
│    │      │標後，於右列│      │          │        │
│    │      │時間、金額匯│      │          │        │
│    │      │款至被告上開│      │          │        │
│    │      │帳戶，旋為詐│      │          │        │
│    │      │騙集團成員提│      │          │        │
│    │      │領一空。    │      │          │        │
├──┼───┼──────┼───┼─────┼────┤
│四  │甲○○│在露天拍賣網│九十八│臺北縣新莊│三萬七千│
│    │      │刊登訊息佯稱│年六月│市○○路一│元      │
│    │      │「出售液晶電│三十日│號玉山銀行│        │
│    │      │視站一台」，│下午十│          │        │
│    │      │致沈上浩於九│八時三│          │        │
│    │      │十八年六月三│十分許│          │        │
│    │      │十日下午十五│      │          │        │
│    │      │時許下標後，│      │          │        │
│    │      │於右列時間、│      │          │        │
│    │      │金額匯款至被│      │          │        │
│    │      │告上開帳戶，│      │          │        │
│    │      │惟因該帳戶已│      │          │        │
│    │      │列為警示帳戶│      │          │        │
│    │      │，詐騙集團遂│      │          │        │
│    │      │未能提領。  │      │          │        │
└──┴───┴──────┴───┴─────┴────┘

司法院資訊處製作；財團法人民間司法改革基金會備份。
